臺灣士林地方法院民事判決　　　　　　　96年度訴字第1223號
原　　　　告　甲○○
被　　　　告　丙○○
　　　　　　　辛○○
　　　　　　　己○○
　　　　　　　乙○○
　　　　　　　戊○○
　　　　　　　庚○○
　　　　　　　丁○○
兼上六人共同
訴訟代理人　　丁○○
上列當事人間請求清償債務事件，本院於民國96年12月18日言詞
辯論終結，判決如下：
    主  文
原告之訴及假執行之聲請均駁回。
訴訟費用新台幣捌仟柒佰元由原告負擔。
    事  實
一、按除別有規定外，確定之終局判決就經裁判之訴訟標的，有
    既判力，民事訴訟法第400 條第1 項定有明文。又前後兩訴
    是否為同一事件，應依前後兩訴之當事人、訴訟標的是否相
    同及訴之聲明是否相同、相反或可以代用等三個因素決定之
    ，若此三者有一不同，即不得謂為同一事件，自不受確定判
    決之拘束。本件原告前雖曾於民國95年4 月3 日，基於代位
    清償所取得之借款返還請求權對本件被告提起清償債務訴訟
    ，案經本院95年度訴字第927 號、臺灣高等法院96年度上易
    字第676 號民事判決判決確定（下稱前訴訟）等情，業經本
    院調取前訴訟卷宗查核無訛。惟前訴訟原告起訴主張之訴訟
    標的，係「原告因代位清償所取得之借款返還請求權」，要
    與本件訴訟之訴訟標的為「無因管理費用償還請求權」（民
    法第176 條第1 項）、「不當得利請求權」（民法第179 條
    ）有間，揆諸前揭說明，本件原告之訴尚非前訴訟之既判力
    效力所及，要未違於首揭規定，合先陳明。
二、原告起訴主張：被告之被繼承人即其母張莊秀雲生前於68年
    間，與原告合夥而與臺北市○○區○○段3 小段699 地號土
    地之地主合建房屋，建妥後如附表編號1 、2 所示之建物分
    歸張莊秀雲所有（以下稱系爭建物），另附表編號3 至5 所
    示之建物則分歸原告，張莊秀雲及原告為擔保向第三人張福
    輝及蘇楊月英借款，而以該5 戶房屋，分別設定擔保金額為
    新台幣120 萬元及80萬元之抵押權予張福輝、蘇楊月英（下
    合稱系爭抵押權）。因張莊秀雲迄至82年5 月2 日死亡前，
    均未能清償借款塗銷抵押權登記，張莊秀雲之抵押債務乃其
    子女即被告等人繼承，惟被告對繼承之債務仍拒不清償，亦
    不辦理系爭建物之繼承登記，致該等建物遭政府代管迄今。
    原告為保全系爭建物免遭債權人之拍賣，乃不得不代為清償
    上開抵押債務，而於95年1 月間分別支付張福輝及蘇楊月英
    各80萬元，進而塗銷抵押權設定登記。而張莊秀雲上開借款
    債務及系爭抵押權設定，已因原告之清償而消滅及塗銷抵押
    權，被告因此獲有免除借款債務及其繼承之財產上抵押權塗
    銷之利益，原告認被告應依共同抵押之連帶債務人內部關係
    ，負平均分擔之義務，而以連帶債務人內部分攤求償權，訴
    請被告應分擔給付原告80萬元，惟受理法院認上開抵押債務
    已罹於時效，無清償之必要為由，而為原告敗訴之判決（本
    院95年度訴字第927 號民事判決、臺灣高等法院96年度上易
    字第676 號民事判決）。但縱上開抵押擔保債務已罹於時效
    ，抵押權登記仍然存續，附表編號1 、2 所示之建物，形式
    上仍有遭行使抵押權而被拍賣之危險，則原告雖未獲被告或
    張莊秀雲之委任，亦無義務代為清償並塗銷抵押權，原告基
    於抵押債務不可分之故，而清償債務及塗銷全部抵押權，對
    被告而言，除有消滅借款債務之明確利益外，亦使被告獲有
    所繼承之不動產上抵押權全部塗銷之實質利益，此一處理方
    式，與被告自己處理之結果並無差異，亦即原告之清償行為
    ，符合被告之意思，原告自得依民法第172 條及第176 條第
    1 項無因管理償還費用之法律關係，對被告請求償還必要及
    有益之費用，基於上開二件抵押債務各自清償80萬元，原告
    共支出160 萬元之必要而有益費用，依內部分攤，原告請求
    被告應連帶償還1/2 即80萬元之費用。又上開抵押債務縱因
    時效而消滅，原告或無須自作主張加以清償，然原告既已代
    為清償，對被告而言，亦屬無法律上原因，而獲有免除債務
    及塗銷抵押權之利益，原告因此受有代為清償而付出160 萬
    元之財產減少損害，被告應依民法第179 條不當得利，應返
    還其中1/2 即80萬元予原告。為此，依繼承、無因管理、不
    當得利之法律關係，請求被告連帶給付云云，並聲明求為判
    決：(一)被告應連帶給付原告80萬元，及自起訴狀繕本送達翌
    日起至清償日止，按年息5 ％計算之利息。(二)原告願供擔保
    ，請准宣告假執行。
三、被告則以：本件原告所稱之債務，業經前訴訟確定判決認定
    為時效完成之自然債務，系爭抵押權亦因除斥期間經過而消
    滅，不論原告或被告均可拒絕給付，並無被強制執行之危險
    ，原告自行放棄時效利益所為之清償行為，與被告無關，被
    告亦未因此受有任何利益，故被告無分擔之必要。況前訴訟
    之確定判決已查明，原告事實上無代為清償之事實，其支付
    予張福輝之款項係土地買賣價款，與系爭抵押權擔保債務無
    關，原告之請求為無理由等語置辯，並聲明求為判決：(一)原
    告之訴及假執行之聲請均駁回。(二)如受不利判決，願供擔保
    請准免為假執行。
四、查如附表所示之建物，為編號1 、2 所示不動產原為莊張秀
    雲所有，嗣莊張秀雲於82年5 月2 日死亡，由被告等人繼承
    取得所有權，惟迄未辦理繼承登記。而該等建物，前於70年
    7 月29日，以莊張秀雲及原告為債務人，各為張福輝、蘇楊
    月英設定擔保權利價值分別為120 萬元、180 萬元之抵押權
    ，權利存續期間均自70年7 月23日起至71年1 月23日，而系
    爭抵押權自設立登記起至今，抵押權人均未曾行使債權，亦
    未行使抵押權，現並均已經塗銷設定登記等情，為兩造所不
    爭執，且有土地登記謄本（本院卷第10頁、第11頁、第14頁
    、第15頁），附卷可稽，並經調取本院95年度訴字第92 7號
    、臺灣高等法院96年度上易字第676 號卷宗，查核屬實，堪
    信為真實。
五、茲原告主張其代張莊秀雲或被告償還附表編號1 、2 所示建
    物以抵押權設定擔保之借款債務，而使抵押權得以塗銷，依
    繼承、不當得利與無因管理之法律關係，得請求被告連帶給
    付云云，被告則以前開情詞置辯。本院判斷如下：
  (一)按「請求權，因十五年間不行使而消滅。」、「以抵押權、
    質權或留置權擔保之請求權，雖經時效消滅，債權人仍得就
    其抵押物、質物或留置物取償。」、「以抵押權擔保之債權
    ，其請求權已因時效而消滅，如抵押權人，於消滅時效完成
    後，5 年間不實行其抵押權者，其抵押權消滅。」，民法第
    125 條前段、第145 條第1 項、第880 條分別定有明文。本
    件系爭抵押權擔保效力所及之債權關於蘇楊月英部分，從附
    表編號2 所事件物登記謄本以觀，已載明日，清償日期為71
    年1 月23日。至附表編號1 建物部分，該建物登記謄本上雖
    未明確清償日期記載，然據張福輝本人於前訴訟第二審程序
    到庭證述，乃稱：「（問抵押權擔保的債權是何時清償？）
    70年71年左右」、「（問設定抵押權的時候，是約定什麼時
    候要還？），約定抵押權存續期間內要還」等語（見原審卷
    第146 、147 頁），亦堪認可知抵押權人張福輝部分之債務
    清償日期最遲應為71年1 月23日。而張福輝及蘇楊月英債權
    之請求權，時效期間最長為15年，其間既無證據顯示有何中
    斷時效之事由發生，則計算至86年1 月23日止，渠等所享債
    權之請求權時效均已經過，兩造悉得拒絕清償。再此債權請
    求權消滅時效已經經過，抵押權人若於消滅時效完成後，5
    年間不實行系爭抵押權者，依據上揭民法第880 條規定，其
    抵押權亦當因除斥期間經過而消滅，不復得主張仍有抵押權
    存在，而計至91年1 月23日止，蘇楊月瑛、張福輝因未曾行
    使抵押權，故渠等之抵押權即已均歸於消滅，二人就系爭建
    物已無可供行使之抵押權存在，併堪認定。
  (二)按管理事務，利於本人，並不違反本人明示或可得推知之意
    思者，管理人為本人支出必要或有益之費用，或負擔債務，
    或受損害時，得請求本人償還其費用及自支出時起之利息，
    或清償其所負擔之債務，或賠償其損害，民法第176 條固有
    明文，惟所謂「利於本人」，係指客觀利益而言（最高法院
    78年度臺上字第1130號判決可資參照）。而原告就管理之事
    務利於本人、管理之事務並不違反本人明示或可得推知之意
    思等情，應負舉證之責。查系爭借款債權之請求權已罹於時
    效消滅，且為擔保該債權所設定之抵押權，亦因經過5 年之
    除斥期間而消滅，均如前述。是就系爭借款債務，被告本得
    拒絕為任何清償給付，且因抵押權已消滅，原設定抵押權人
    就附表編號1 、2 所示之建物，已無抵押權可資行使，自亦
    無因受行使抵押權而拍賣抵押物之危險，原告逕對已罹於消
    滅時效之債務而為清償，並塗銷抵押權之行為，在客觀上對
    被告無何種利益可言，所為支出即非有益費用，且難認係不
    違反於被告明示或可得推知之意思所為，是姑不論原告主張
    所為給付係用以清償借款一節，已為被告所否認，確否屬實
    尚有可議，縱認原告主張因其清償債務方得以塗銷附表編號
    1 、2 所示建物上為張福輝、蘇楊月英設定之抵押權乙節為
    真，亦無從對被告構成無因管理，而許其請求償還因清償借
    款所為之支出。
  (三)再原告主張系爭抵押債務縱因時效而消滅，惟原告既已代為
    清償，對被告而言，亦屬無法律上原因獲有免除抵押債務及
    塗銷抵押權之利益，原告因此而受有因代為清償而付出160
    萬元之財產減少損害，被告應依民法第179 條不當得利，返
    還其中1/2 即80萬元給原告云云。然原告主張其於95年1 月
    間代償系爭債務，張福輝、蘇楊月英對被告之債權因而移轉
    與原告之事實，業經臺灣高等法院96年度上易字676 號民事
    確定判決認定在案，原告既因代為償還債務之行為而取得張
    福輝、蘇楊月英對被告之債權，就原告之總體財產而言，並
    無任何減損。又系爭抵押權擔保債務已因債權人之請求權時
    效經過而成為自然債務，被告依法得拒絕給付，且系爭抵押
    權亦因法定期間之經過而歸消滅，即於原告向張福輝、蘇楊
    月英清償而塗銷前，抵押權早已不存在，實與原告之清償行
    為無涉，誠難謂被告有因原告之清償行為而受有利益，原告
    執此請求被告返還不當得利，仍屬無據。
六、從而，原告主張依據繼承、無因管理、不當得利等法律關係
    ，訴請被告連帶給付80萬元，及自起訴狀繕本送達翌日起至
    清償日止，按年息5 ％計算之利息，為無理由，應予駁回。
七、原告之訴既經駁回，所為假執行之聲請亦失所附麗，應併予
    駁回之。至兩造其餘攻擊、防禦方法，經逐予審酌後，認均
    無礙於本件之判斷，於茲不贅。
八、據上論結，原告之訴為無理由，依民事訴訟法第78條、第87
    條第1 項判決如主文。
中　　華　　民　　國　　96　　年　　12　　月　　31　　日
                  民事第一庭  法　官　蕭錫証
以上正本證明與原本無異。
如對本判決上訴，應於判決送達後20日內向本院提出上訴狀。
中    華    民    國    97    年     1    月     8    日
                              書記官  林立原
附表
┌───┬───────────┬─────────┬───────────┐
│編號  │門牌號碼              │建號              │備註                  │
├───┼───────────┼─────────┼───────────┤
│1     │臺北市○○區○○路1 段│臺北市○○區○○段│所有權登記名義人為張莊│
│      │763號4 樓之1          │三小段31476 建號  │秀雲（未辦繼承登記）  │
├───┼───────────┼─────────┼───────────┤
│2     │同上號11樓之1         │同上段31479建號   │同上                  │
├───┼───────────┼─────────┼───────────┤
│3     │臺北市○○區○○路1 段│同上段31578建號   │建物第一次登記之所有權│
│      │765號6樓之1           │                  │人為原告              │
├───┼───────────┼─────────┼───────────┤
│4     │同上號8樓之1          │同上段31580建號   │同上                  │
├───┼───────────┼─────────┼───────────┤
│5     │同上號11樓之1         │同上段31582建號   │同上                  │
└───┴───────────┴─────────┴───────────┘
